【裁判字號】    94,重訴,52
【裁判日期】    950329
【裁判案由】    拆屋還地
【裁判全文】
臺灣雲林地方法院民事判決              94年度重訴字第52號
原      告  雲林縣土庫鎮公所
法定代理人  沈宗隆
訴訟代理人  劉炯意律師
被      告  私立永年中學
法定代理人  甲○○
訴訟代理人  吳炳輝律師
上列當事人間請求拆屋還地事件，本院於民國95年3月16日言詞
辯論終結，判決如下：
    主  文
原告之訴及假執行之聲請均駁回。
訴訟費用由原告負擔。
    事實及理由
一、原告主張：坐落雲林縣土庫鎮○○段32、32之1 、33、33之
    1 、33之2 、33之3 、33之4 、34、34之1 、34之2 地號、
    面積總為31257 平方公尺等10筆土地（下稱系爭土地）為原
    告所有。緣雲林縣土庫鎮於民國50年間，交通不便，學風不
    盛，原告有意興學，被告亦願共襄盛舉至土庫鎮設校，加惠
    鎮民學子，故由原告將系爭土地（當時地號為雲林縣土庫鎮
    ○○段11之6 、12之1 、13之4 、13之2 、13之3 、11之5
    、12之3 等7 筆土地）無償提供予被告作為校地之用，雙方
    並訂有租用契約（下稱系爭契約）。惟系爭契約雖名為租用
    契約，實際上兩造並未約定租金，被告係無償使用系爭土地
    ，故系爭契約應屬使用借貸關係。現土庫鎮交通發達，附近
    學府林立，當年時空已不復存在，且被告多年來亦未對土庫
    鎮及本鎮學子有具體回饋，僅從事教育營利行為，被告百分
    之90以上之學生非土庫鎮民，原告認為雙方之使用借貸目的
    已完成。又原告多年來財政困難，入不敷出，仰賴上級政府
    補助，幾無自有財源以建設土庫鎮嘉惠鄉民。且原告各里托
    兒所設備場地不佳，人事及各項經費支出龐大，欲成立聯合
    托兒所，經勘察後，認以系爭土地最為適宜。原告預計標售
    部分土地，充實鎮庫，嘉惠鄉民，部分土地則設立土庫鎮立
    聯合托兒所，故原告有使用系爭土地之需求及必要，而此需
    求為雙方立約當時所無法預見，爰依民法第470 條、472 條
    之規定，於94年4 月29日、94年6 月9 日以函文通知被告終
    止系爭使用借貸契約。然被告置之不理，於94年4 月29日契
    約終止後，仍繼續使用系爭土地，顯屬無權占有，而獲有相
    當於租金之不當得利，原告爰依民法第767 條及不當得利之
    規定，以系爭土地申報總價年息百分之10計算被告之不當利
    得，請求被告拆屋還地及返還不當得利。並聲明：
    (一)被告應將坐落系爭土地如附圖所示之建物全部拆除，並將
    土地返還原告。(二)被告應自民國94年5 月1 日起至交還系爭
    土地之日止，每年給付原告新台幣（下同）4,002, 824元。
    (三)原告願供擔保請准宣告假執行。
二、被告則以：兩造於50年3 月5 日訂立系爭契約時，就租賃標
    的物及期限及租金給付方式均有約定，且兩造就租金部分約
    定為「租用人使用土地不向出租人支付任何租金」，乃原告
    考量嘉惠學子及促進地方繁榮致捨棄租金之請求，兩造仍有
    對價關係存在，此與租金無約定之無償使用不同，是兩造間
    之法律關係仍應為租賃契約。被告乃租用系爭土地建築校舍
    ，屬基地租賃，現並無土地法第103 條規定之事由，原告以
    欲使用系爭土地及使用借貸目的已達而終止系爭租賃契約，
    顯不合法。且原告主張之事實亦與終止使用借貸契約之事由
    不符。又私立學校法第49條、第61條規定私立學校所需之公
    有土地，須報請主管機關商同土地管理機關依法讓售或租用
    ，足見系爭土地須由原告向被告租用，始為合法，亦徵系爭
    契約並非原告所稱之使用借貸契約，資為抗辯。
    並聲明：(一)原告之訴駁回。(二)如受不利判決，願供擔保請准
    免於假執行之宣告。
三、兩造不爭執之事實：
  (一)兩造於50年3 月5 日訂立系爭契約，約定原告所有之系爭土
    地交付予被告作為校地使用，使用期限為永久，被告使用土
    地不須支付任何租金。
  (二)系爭土地上現有被告興建之如附圖所示編號Ａ至Ｍ部分建物
    。
  (三)原告曾於94年4 月29日、94年6 月9 日以函文通知被告終止
    契約並收回土地。
四、經查，前開事實，為兩造所不爭，並據原告提出公有土地租
    用契約書影本、系爭土地登記簿謄本、原告函文二紙為證，
    且經本院會同雲林縣虎尾地政事務所履勘現場並囑託該所測
    量建物面積屬實，有該所94年11月15日複丈成果圖附卷可稽
    ，堪信為真正。是本件兩造爭執之處在於：被告係基於何種
    法律關係占有使用系爭土地？原告於94年4 月29日、94 年6
    月9 日之函文是否已合法終止系爭契約？茲析述如下：
  (一)按租賃契約與使用借貸契約均係以使用他人之物為要件，所
    不同者，在於契約中如有支付對價之約定，即屬租賃，與使
    用借貸契約應為無償，性質上迥不相同。如係無償，不論其
    名稱如何，以及契約所用之文字如何，均不得謂為租賃。經
    查，兩造於50年3 月5 日簽訂之系爭契約雖名為「公有土地
    租用契約書」，然系爭契約第5 項已載明：「租用人（即被
    告）使用土地不向出租人（即原告）支付任何租金」，此外
    該契約書內並無被告應為其他給付以代租金之約定等情，有
    兩造不爭執之公有土地租用契約書1 紙在卷可憑。足見被告
    使用系爭土地並無支付任何對價，核該契約性質顯與具支付
    對價、有償使用要件之租賃契約有別。
  (二)然按使用借貸，乃當事人約定一方以物無償貸與他方使用，
    他方於使用後返還其物之契約，貸與人負聽許使用之義務，
    雖非有對價關係，然究以借用人必負返還義務為必要。經查
    ，系爭土地租用期限經兩造約定為無限期永久租用，亦為前
    開系爭公用土地租用契約書第4 項所載明。依此約定內容以
    觀，兩造已明文約定被告在系爭土地上有建築房屋永遠無償
    使用之權利，亦即原告同意免除被告返還系爭土地與原告之
    義務，揆諸前開見解，系爭契約與單純未約定借用期限之不
    定期使用借貸尚屬有別，並不具有使用借貸契約之要件，應
    係屬設定地上權之債權契約，除系爭契約明定之權利義務事
    項外，並無適用使用借貸法律關係之餘地。是系爭契約既未
    約定於借用目的完成或原告有使用系爭土地之必要時，原告
    得終止契約，則原告依民法第470 條、第472 條之規定終止
    系爭契約，自非合法。
五、綜上所述，系爭契約非屬使用借貸契約，原告以其需用系爭
    土地，且借貸系爭土地之目的已完成為由，片面終止系爭契
    約，於法不合。被告占有使用系爭土地，既係基於合法有效
    之系爭契約，而未受有任何不當之利益。則原告主張被告無
    權占用系爭土地等語，核屬無據。從而，原告請求被告應拆
    除如附圖所示之所有建物，並將系爭土地返還予原告，再自
    94年5 月1 日起至交還系爭土地之日止，每年給付原告4,00
    2, 824元，為無理由，應予駁回。其假執行之聲請，亦失所
    附麗，應併予駁回。
六、訴訟費用之依據：民事訴訟法第78條。
中    華    民    國    95    年    3     月    29    日
                  民事第二庭    法  官  趙思芸
以上正本係照原本作成
如對本判決上訴，須於判決送達後20日內向本院提出上訴狀
中    華    民    國    95    年    3     月    29    日
                                書記官  朱克文


司法院資訊處製作；財團法人民間司法改革基金會備份。
